【裁判字號】    91,易,1296
【裁判日期】    920408
【裁判案由】    詐欺等
【裁判全文】
臺灣桃園地方法院刑事判決                        九十一年度易字第一二九六號
    公  訴  人  臺灣桃園地方法院檢察署檢察官
    被      告  癸○○
右列被告因詐欺等案件，經檢察官提起公訴（九十年度偵字第三三九號），本院判決
如左：
        主  文
癸○○共同連續意圖為自己不法之所有，以詐術使人將本人之物交付，處有期徒刑壹
年陸月，緩刑伍年。
如附表所示之登載不實之病歷、處方箋（留存診所之該聯），均沒收。
        事  實
一、緣育祥藥局之負責藥師己○○（另案審結）意欲投資成立診所營利，又因其無醫
    師執照，乃於民國八十九年二月間雇用具有醫師執照之癸○○，約定二人合作在
    桃園縣觀音鄉○○○○路二段六二二號成立「大春診所」（己○○為實際負責人
    ，按淨利一比二之比例分帳），癸○○並於八十九年三月二十八日向桃園縣衛生
    局取得「大春診所」醫療機構開業執照後，再備妥相關資料而與中央健康保險局
    （下稱中央健保局）簽定「全民健康保險醫事服務機構合約」，合約期間為八十
    九年三月二十八日至九十一年三月二十七日止，使「大春診所」成為全民健康保
    險之特約診所，受託辦理全民健康保險特約醫事服務業務，癸○○即成為從事醫
    療業務之人。
二、癸○○與己○○二人基於意圖為自己不法之所有、行使業務登載不實文書之概括
    犯意聯絡，均明知丙○○、午○○、巳○○、辰○○、陳榮源、寅○○、乙○○
    、余王琇珍、戊○○、丑○○、壬○○分別八十九年六月至八月間因輕微擦傷、
    腰酸背痛或耳鳴、肝病、感冒、發燒、頭痛等疾病至該診所就診，不曾因臉部創
    傷或撕裂傷至該診所就診，接受傷口縫合治療手術，卻於病歷表上虛偽記載渠等
    「臉部創傷處理４８０２３Ｃ—中（五公分至十公分）」、「淺部創傷處理４８
    ００２Ｃ—傷口長五公分至十公分者」，並據以開立不實之處方箋（共一式三份
    ，診所留存一聯、一聯交患者為收據，另一聯釋出藥局）。又明知卯○○於八十
    九年七月二十日因釘子扎傷左手，自行將釘子拔出後，至該診所就診擦藥及注射
    防止破傷風藥劑，並非由醫師取出該釘子；同年月二十九日至該診所僅檢查肝功
    能，卻於處方箋、病歷表上虛偽記載「６２００９Ｃ皮下肌肉或深部異物取出術
    」、「急性咽炎」（二次），連續將此明知為不實之事項登載於執行醫療業務時
    所製作之處方箋及病歷表上（各該病患就診日期、實際原因、虛偽申報之處置、
    詐得之金額均詳如附表所示）。嗣由癸○○、己○○據而在電腦上輸入不實之費
    用支付代號後，將該等不實之處方箋內容製作為電磁紀錄及「中央健康保險局特
    約醫事服務機構門診醫療費用申請總表」（一式二份），並以「媒體」申報之方
    式持向中央健保局申報行使（其以「媒體」方式申報者，須填寫申請總表及送有
    處方箋內容及醫療明細之磁片至中央健保局），以此詐術，連續於八十九年六月
    、七月、八月月底後數日，逐月向中央健保局申領健保醫療給付，足以生損害於
    中央健保局對於醫療給付核發作業及審查之正確性及投保大眾之權益，並使該局
    之承辦公務員陷於錯誤，乃分別核發予「大春診所」前開診療費共計新台幣（下
    同）六萬六千六百四十六元。嗣經中央健保局抽查有異，故派員訪查各該保險對
    象，而得悉上情。
三、案經中央健保局檢舉函送臺灣桃園地方法院檢察署檢察官偵查起訴。
        理  由
一、訊據被告癸○○固不否認與共犯己○○合作於上開時、地開設大春診所，然矢口
    否認右開詐欺取財、偽造文書犯行，辯稱：伊僅負責看病，己○○利用伊不諳電
    腦之情私自篡改電腦病歷，且上開病患中有些實際非伊所看診，而係由己○○私
    下執行密醫業務，故病人之病歷若有記載不實均與伊無關，是己○○偽造病歷的
    ，右開事實所述諸弊端伊均不知情云云。惟查：
（一）被告癸○○與共犯己○○共同在桃園縣觀音鄉○○○○路二段六二二號成立大
      春診所，己○○為實際負責人，並由被告癸○○擔任負責醫師，雙方按淨利之
      三分之一、三分之二比例分帳，被告隨即於八十九年三月二十八日向桃園縣衛
      生局取得大春診所醫療機構開業執照後，再備妥相關資料與中央健保局簽定「
      全民健康保險醫事服務機構合約」，合約期間為八十九年三月二十八日至九十
      一年三月二十七日止，使大春診所成為全民健康保險之特約診所，受託辦理全
      民健康保險特約醫事服務業務，此據被告自陳無訛，核與共犯己○○所述相符
      ，並有醫師證書、醫療機構開業執照、全民健康保險醫事服務機構合約書、醫
      事服務機構基本資料表各一紙在卷可稽。
（二）又病患丙○○、午○○、巳○○、辰○○、陳榮源、寅○○、乙○○、余王琇
      珍、戊○○、丑○○、壬○○分別八十九年六、七月間因輕微擦傷、腰酸背痛
      或耳鳴、肝病、感冒、發燒、頭痛等疾病至該診所就診，不曾因因臉部創傷或
      撕裂傷至該診所就診，接受傷口縫合治療手術；而卯○○於八十九年七月二十
      日係因釘子扎傷左手，自行將釘子拔出後，至該診所就診擦藥及注射破傷風，
      並非由醫師取出該釘子；同年月二十九日係至該診所僅檢查肝功能。然被告及
      共犯己○○卻於病歷表上虛偽記載渠等「臉部創傷處理４８０２３Ｃ—中（五
      公分至十公分）」、「淺部創傷處理４８００２Ｃ—傷口長五公分至十公分者
      」、「６２００９Ｃ皮下肌肉或深部異物取出術」、「急性咽炎」等情，業據
      證人即上開病患於中央健保局人員做訪查訪問紀錄時陳述明確（陳榮源部分由
      其女子○○作答，戊○○部分由其父母李鴻華、梁秀香作答），並在本院證述
      屬實，復據證人即中央健保局約談人員及筆錄製作人員甲○○、辛○○到院證
      述渠等約談之過程甚詳，並有臉部特寫照片、全民健康保險卡、大春診所病歷
      表、中央健康保險局北區分局門診費用醫令明細表各影本一件在卷可佐。
（三）被告癸○○雖辯稱：本件均係己○○自行偽造，伊均不知情云云。惟查，本院
      參諸下列各點，認被告此部分所辯，並不足採：
    1.按「醫療機構應置負責醫師一人，對其機構醫療業務負督導責任」、「醫療機
      構之負責醫師，應督導所屬醫事人員，依各該醫事專門職業法規規定，執行業
      務」，醫療法第十五條第一項、第四十一條訂有明文。本件被告確為大春診所
      之負責醫師，自難以不知情之卸責之詞而解免前開醫療法所科予之督導義務。
    2.又各該病歷均係被告親自登打電腦，且列印一式三聯，一聯貼於病歷表上，一
      聯為收據，另一聯則交由病人至藥房拿藥之情，業據被告於中央健保局訪談時
      陳述甚明，核與共犯己○○所供述相符（見偵查卷第一九三頁、本院卷第二十
      七頁），另證人即該診所護士劉玟佩亦證稱：被告有時用電腦打處方箋，有時
      用手寫，處理完畢均交由護士持交病人拿藥，且被告亦曾多次要求護士一次加
      蓋二格健保卡等語（見偵查卷第二０一、二０四頁）。而被告所辯上開病歷係
      遭己○○篡改乙節，亦遭共犯己○○迭次否認（見偵查卷第一九四頁、本院卷
      第二十七頁）。且按被告既身為負責醫師並實際看診，親自填寫病人之病歷本
      為其之醫療業務之一，其竟推稱病歷為共犯己○○所製作云云，核無足採。況
      且，被告與己○○間既為合作關係，依收入比例分帳，利益均霑，自不因電腦
      病歷係被告親自製作或被告己○○代為製作而有異。
    3.稽之各該病歷表上均係蓋用負責醫師即被告癸○○之私章，且如附表所示之虛
      偽就診病歷多達四十餘次，被告實難諉為全數不知。
    4.另徵諸被告初於中央健保局調查時陳稱：該臉部受傷處置之費用申報是重複多
      報的，授權健保局依規定刪費用等語（見偵查卷第一六二頁），其於調查期間
      並曾提出說明書一份，強調各該病歷均屬事實，並非虛報，並辯稱係因「電腦
      套餐式申報作業上之疏失」（見偵查卷第一六七頁），嗣後卻翻異前詞，另行
      辯稱該病歷遭篡改云云，前後所辯不一，亦有疑義。
    5.再者，被告身為大春診所之負責醫師，並以其「大春診所癸○○」之名義於台
      北銀行中壢分行開立活期存款帳戶（帳號：000000000000號），
      資為中央健保局撥付該診所所申請健保費用之專戶，上開所申報之健保費均匯
      入該帳戶，存摺、印章均由其保管，並由其親自去領錢後，再與己○○分帳，
      此據被告陳述甚明（見本院卷第一０一、一０二頁），並有該銀行函覆之開戶
      資料及往來明細表附卷可稽（見本院卷第一四頁）。且被告雖稱：己○○因該
      虛偽申報行為獲利更多，然亦坦承伊確實獲有利益，並稱己○○「是為了要給
      醫生一點甜頭，塞嘴巴」等語（見本院卷第一０三頁），則被告及共犯己○○
      確實因為上開偽造病歷、虛偽申報之行為均獲取利益自明。而被告既稱渠獲得
      甜頭，以塞嘴巴，更足證明伊與共犯己○○間之共犯關係，而難諉為不知情。
（四）另查，被告所擔任負責醫師之大春診所因上開虛偽申請健保費案件，業經中央
      健保局核定裁罰二倍罰鍰，並予停止特約三個月之處分，被告提出申復後，再
      經該局以九十年二月二十二日健保醫字第九０００一三八六號函維持原核定，
      被告再申請爭議審議，亦經全民健康保險局保險爭議審議委員會以九十年八月
      八日健爭審字第九００六七二一號函審定駁回，此有中央健保局北區分局函及
      所附函文三份、審定書一份可考（見本院卷第六十至八十六頁），核與本院前
      揭認定相同，附此敘明。
（五）至於被告雖聲請傳喚證人張博雄、程崇德、丁○○、陳儒益、庚○○、唐書榮
      等人到庭，然除證人庚○○部分曾經本院傳訊到庭，而其證述與本案關連性尚
      低外，其餘證人部分均未據被告敘明渠等之年籍資料、與本案之關連性，且核
      諸證人庚○○之證述，亦難認其餘證人與本案待證事實有何干係，而無傳訊之
      必要。另外被告提出之二本陳情書，主要在對於中央健保局之上開行政處分聲
      明異議，所述或為主張應處分共犯己○○，或主張健保局有行政疏失，或提出
      己○○之其他犯罪證據，均核與本案事實無關，仍難執為被告有利之認定，附
      此敘明。
（六）綜上所述，被告與共犯己○○間，無論係由何人製作病人病歷或或執行電腦輸
      入者，均應共負此部分刑責。被告與共犯二人間相互推諉責任，互稱對方偽造
      病歷、處分箋云云，均無理由，此外，復有上開各病人之病歷、中央健保局保
      險對象門診就醫紀錄明細表、中央健保局北區分局門診費用醫令明細、全民健
      康保險醫療費用支付標準上冊、ＩＣＤ－九－ＣＭ中英對照等附卷足憑，本件
      事證明確，被告右開犯行足堪認定。
二、查處方箋係醫師處方時所應製作之文書，並應記載醫師姓名、病人姓名、藥名、
    劑量、數量用法等事項，由醫師簽名或蓋章，為醫師法所明訂，自屬執行醫療業
    務時所製作之文書無疑，而病歷係醫師執行醫療業務時應製作之文書，被告及共
    犯己○○共同虛偽製作處方箋，並將該處方箋中病人之主訴、診斷或病名、及診
    療、處置或用藥情形等事項記載於病歷上，表示執行醫療處置之行為，自均係將
    明知為不實之事項登載於業務上做成之文書。被告及共犯二人另又依該等處方箋
    之記載向中央健保局申請醫療給付，而該等處方箋及病歷均為中央健保局核發及
    審查醫療給付之依據，自均足以生損害於中央健保局對於醫療給付核發作業及審
    查之正確性及投保大眾。又查大春診所與中央健保局訂有全民健康保險特約醫事
    服務機構合約，而該診所申領健保給付係由負責醫師即被告負責，被告及共犯己○○將虛偽之電磁紀錄連同內容不實之中央健康保險局特約醫事服務機構門診醫
    療費用申請總表，持以行使向中央健保局申請健保給付，使中央健保局陷於錯誤
    ，而如數支付款項，自屬詐欺無訛。
三、核被告癸○○所為，係犯刑法第三百三十九條第一項之詐欺取財罪、第二百十六
    條行使第二百十五條之業務登載不實文書罪。被告與共犯己○○對於上開犯行，
    均有犯意聯絡、行為分擔，為共同正犯。被告及共犯己○○在業務上所應記載之
    病歷、處方箋及電腦紀錄等文書登載不實之低度行為，為行使業務上登載不實文
    書之高度行為所吸收，不另論罪。被告所犯之詐欺取財、行使業務登載不實文書
    犯行，各時間緊接，所犯各係構成要件相同之罪名，各顯基於概括犯意為之，各
    為連續犯，各以一罪論，並各依刑法第五十六條之規定加重其刑。被告所犯前開
    各罪互具方法結果之牽連關係，為牽連犯，應依刑法第五十五條之規定，從較重
    之詐欺取財罪處斷。又被告業務上登載不實之文書為病歷、處方箋及電磁記錄，
    行使者則為電磁記錄，被告以製作之電磁紀錄及申請總表向中央健保局請領醫療
    給付部分所為，因該申請總表僅係請領醫療給付之用，並非被告等執行醫療業務
    所製作之文書，僅屬詐欺之手段而已，並無業務登載不實等刑責可言，附此敘明
    。爰審酌被告癸○○僅係大春診所受僱之醫師，實際之負責人則為己○○、渠身
    為健保特約診所之醫師，非僅為國人健康把關，更係健保資源第一線之控管者，
    竟為圖不法利益，詐取健保資源、渠詐得之財物金額、犯後推諉塞責等一切情狀
    ，量處如主文所示之刑。末查被告前未曾受有期徒刑以上刑之宣告，有本院被告
    全國前案紀錄表可徵，其已年近六旬，僅因一時貪利而觸犯刑章，所詐得之金額
    尚低，且非居於主導地位，在案發後尚能坦承部分實情，其經此教訓，嗣後應知
    戒慎，信無再犯之虞，本院認其所受本案刑之宣告以暫不執行為適當，爰併宣告
    緩刑五年，用啟自新。
四、如附表所示登載不實之病歷及處方箋（留存診所之一聯），為被告及共犯己○○
    所有，供渠等共同犯罪所用之物，均應依刑法第三十八條第一項第二款之規定，
    均諭知沒收之。另處分箋中所釋出於藥局及交予患者之該聯，及持向健保局行使
    電磁記錄，均已非被告所有之物，自不得為沒收之諭知。
據上論斷，應依刑事訴訟法第二百九十九條第一項前段，刑法第二十八條、第五十六
條、第三百三十九條第一項、第二百十六條、第二百十五條、第五十五條、第七十四
條第一款、第三十八條第一項第二款，罰金罰鍰提高標準條例第一條前段，判決如主
文。
本案經檢察官邱曉華到庭執行職務。
中      華      民      國    九十二    年      四      月      八      日
                                臺灣桃園地方法院刑事第一庭
                                      法  官    陳  永  來
右正本證明與原本無異。
如不服本判決，應於判決送達後十日內向本院提出上訴狀( 應附繕本 )，上訴於
臺灣高等法院。
                                      書記官    洪  明  媚
中      華      民      國    九十二    年      四      月      十      日
附論罪科刑依據之法條：
中華民國刑法第三百三十九條第一項
意圖為自己或第三人不法之所有，以詐術使人將本人或第三人之物交付者，處五年以
下有期徒刑、拘役或科或併科一千元以下罰金。
中華民國刑法第二百十六條
行使第二百十條至第二百十五條之文書者，依偽造、變造文書或登載不實事項或使登
載不實事項之規定處斷。
中華民國刑法第二百十五條
從事業務之人，明知為不實之事項，而登載於其業務上作成之文書，足以生損害於公
眾或他人者，處三年以下有期徒刑、拘役或五百元以下罰金。
附表：


司法院資訊處製作；財團法人民間司法改革基金會備份。
